---
title: "Índice de riesgos"
author: "Luis, Judá"
date: "2025-04-20"
output: html_document
---

```{r setup, include=FALSE}
knitr::opts_chunk$set(
  echo = TRUE,
  message = FALSE,
  warning = FALSE
)
install.packages("pacman")
pacman::p_load(stringr, dplyr,readr)

```

# Estimación del índice de riesgos

En este documento se detalla el flujo completo para realizar la estimación del índice riesgos en el marco de la elaboración del MinerAtlas.

## 1. Carga de datos

Leemos el CSV original en `datos`.

```{r carga-datos}
datos <- read.csv(
  "C://Users//judab//Desktop//riesgo_final_202504192056.csv",
  header = TRUE,
  sep = ",",
  stringsAsFactors = FALSE
)

str(datos)
```

## 2. Reconversión de columna *material*

Cada celda de la columna `material` lista minerales separados por comas, por lo que se necesita realizar el conteo para proceder con la estimación de estadísticos.

```{r cuenta-material}
datos <- datos %>%
  mutate(
    material_n = ifelse(
      material == "" | material == "0",
      0,
      str_count(material, ",") + 1
    )
  )
head(datos)
```

## 3. Definición de ponderación por variable

Se realizó la definición de los pesos que cada variable aportaría a la explicación del riesgo, quedando como se muestra a continuación.

```{r pesos_variables}
# Definición de pesos
pesos <- c(conflictos_5km = 0.50,
           cuerpos_agua_2km = 0.15,
           anp_3km = 0.10,
           porcentaje_ocupacion = 0.15,
           material_n = 0.10)
```

## 4. Estandarización Z‑score

Estandarizamos las cinco variables a partir del método de Z-Score el cuál se basa en la media y la desviación estándar.

```{r estandarizacion}

# Función para la estimación con los parámetros media y sd
datos_std <- as.data.frame(lapply(names(pesos), function(var) {
  x <- datos[[var]]
  (x - mean(x, na.rm=TRUE)) / sd(x, na.rm=TRUE)
}))
names(datos_std) <- paste0("std_", names(pesos))

# Creación de columnas de resultados 
for(v in names(pesos)) {
  datos[[paste0("aporte_", v)]] <- datos_std[[paste0("std_", v)]] * pesos[v]
}

```

## 5. Cálculo del índice Z‑score

Se estimó el valor en cada caso.

```{r indice-z}
# indice final
datos$Indice_Z <- rowSums(datos[, paste0("aporte_", names(pesos))])

# resultado con id
resultado_z <- datos[, c("id_0", "id", "titulo",
                         paste0("aporte_", names(pesos)),
                         "Indice_Z")]

# indice final
datos$Indice_Z <- rowSums(datos[, paste0("aporte_", names(pesos))])

# resultado con id
resultado_z <- datos[, c("id_0", "id", "titulo",
                         paste0("aporte_", names(pesos)),
                         "Indice_Z")]
```

## 6. Conversión a valores de 0 a 1

Se realizó una conversión en proporciones de 0 a 1 a fin de que los resultados fueran comparables en dimensiones conocidas, y no en términos de desviaciones estándar.

```{r}
# normalización
min_Z <- min(resultado_z$Indice_Z, na.rm=TRUE)
max_Z <- max(resultado_z$Indice_Z, na.rm=TRUE)
resultado_z$Indice_Z01 <- (resultado_z$Indice_Z - min_Z) / (max_Z - min_Z)

```

## 7. Categorización del riesgo

Se realizo una categorización del nivel del riesgo a partir de los valores que se obtuvieron, quedando de la siguiente forma.

```{r clasificacion-riesgo}
resultado_z$riesgo_z <- cut(resultado_z$Indice_Z01,
                            breaks = c(0, 0.33, 0.66, 1),
                            include.lowest = TRUE,
                            labels = c("bajo", "medio", "alto"))
```

## 8. Exportar a CSV

Se incorporan las variables que permitirán la concatenación con la capa espacial y se exporta a CSV.

```{r exportar-csv}
resultado_z$riesgo_z <- cut(resultado_z$Indice_Z01,
                            breaks = c(0, 0.33, 0.66, 1),
                            include.lowest = TRUE,
                            labels = c("bajo", "medio", "alto"))

#write_csv(resultado_z,"J:/Mi unidad/02_Segundo cuatrimestre/01_SIG/00_Proyecto SIG - Minería/04_Insumos/riesgos_zscore.csv")
```
